臺灣高雄地方法院刑事判決　　　　　　 100年度選訴字第49號
公　訴　人　臺灣高雄地方法院檢察署檢察官
被　　　告　謝貴來
　　　　　　謝慧敏
共　　　同　李勝雄律師
選任辯護人　廖蕙芳律師
被　　　告　林寶
　　　　　　洪瑞虎
前二人共同
指定辯護人　王維毅律師
被　　　告　鄭健民
選任辯護人　蔡長佑律師
上列被告因違反公職人員選舉罷免法案件，經檢察官提起公訴（
99年度選偵字第151號、第153號），本院判決如下：
    主  文
謝貴來共同犯公職人員選舉罷免法第九十九條第一項之交付不正
利益罪，處有期徒刑年肆月；褫奪公權伍年。
謝慧敏共同犯公職人員選舉罷免法第九十九條第一項之交付不正
利益罪，處有期徒刑年貳月；褫奪公權年。
林寶、洪瑞虎共同犯公職人員選舉罷免法第九十九條第一項之交
付不正利益罪，各處有期徒刑壹年捌月，均緩刑伍年；均褫奪公
權年。
鄭健民無罪。
    事  實
一、謝貴來係改制前高雄縣第16屆縣議員（山地原住民），並登
    記為投票日民國99年11月27日之合併改制後高雄市第1 屆議
    員選舉之第14選舉區（居住桃源區、六龜區、美濃區、阿蓮
    區、田寮區、岡山區、燕巢區、橋頭區、鼓山區、鹽埕區、
    前金區、新興區之山地原住民）市議員候選人，謝慧敏為其
    女兒，林寶為其競選團隊之岡山鎮後援會執行長，洪瑞虎則
    擔任其競選團隊之顧問。詎謝貴來為因應縣市合併後選舉區
    擴大，為期能提高其在高雄市區之知名度，得以順利當選，
    竟與林寶、洪瑞虎、謝慧敏共同基於對有投票權之人交付不
    正利益，約其等投票權為一定行使即投票予謝貴來之犯意聯
    絡，商議於99年11月10日晚間，在高雄市區內某飲食店舉辦
    餐會，由謝貴來競選團隊支付餐飲費用，免費招待設籍於上
    開選舉區內具有投票權之選民享用餐點之方式，藉此聚集人
    氣，拉抬謝貴來之聲勢，並約定該等選民投票予謝貴來。謀
    議既定，即先由林寶於99年11月初某日，聯絡設籍於高雄市
    鼓山區之有投票權人王義賢，告知將舉辦上開目的之餐會，
    請王義賢代為尋找飲食店及訂席，並代為邀約第14選舉區具
    有投票權之山地原住民前來參加餐會，王義賢即透過不知情
    之友人葉美麗，以王義賢之名義，向址設高雄市○○區○○
    路39號「瑞源度小月卡拉OK」之負責人楊明月訂席，辦妥後
    再以電話轉知林寶上址餐會地點，林寶即予應允；王義賢復
    代為邀集其他設籍於高雄市鼓山區、六龜區等有投票權之王
    義明、巴光進、賴桂香、唐榮賢、蔡婉娟、巴步發妹、胡美
    貞、李亮縈、陳復強、劉明祥等人屆時赴約參加餐會。嗣於
    99 年11 月10日20時許，有投票權人王義賢、王義明、巴光
    進、賴桂香、唐榮賢、蔡婉娟、巴步發妹、胡美貞、李亮縈
    、陳復強、劉明祥等11人（投票受賄部分均另經檢察官為緩
    起訴處分確定），對於受邀前往參加上開餐會之目的已然認
    識，均基於賄選受賄之意思，陸續到場至上址「瑞源度小月
    卡拉OK」店內用餐、飲酒、唱歌，參加謝貴來競選團隊所提
    供免費宴飲利益之餐會；謝慧敏則開車搭載謝貴來、林寶、
    洪瑞虎、鄭健民（詳後述無罪部分）抵達餐會現場，並於宴
    席期間，謝貴來上台發表演說，並與林寶、洪瑞虎、謝慧敏
    逐桌敬酒拉票，及發放競選文宣、帽子、原子筆等物，請求
    在場有投票權之選民投票支持謝貴來競選合併後第1 屆市議
    員，席畢，並由謝慧敏以現金支付餐費共計新臺幣（下同）
    3,500 元（含飲料費、投幣式卡拉OK費），使參與該餐會有
    投票權人獲取每人價值約175 元免費宴飲之不正利益，藉此
    交付不正利益之方式，影響該等與宴之有投票權人意志，而
    約其投票權為一定之行使即投票予市議員候選人謝貴來。
二、案經高雄市政府警察局移請暨臺灣高雄地方法院檢察署檢察
    官主動偵查起訴。
    理  由
壹、關於證據能力
一、按被告以外之人於審判外之言詞或書面陳述，除法律有規定
    者外，不得作為證據；被告以外之人於檢察事務官、司法警
    察官或司法警察調查中所為之陳述，與審判中不符時，其先
    前之陳述具有較可信之特別情況，且為證明犯罪事實存否所
    必要者，得為證據，刑事訴訟法第159 條第1 項、第159 條
    之2 分別定有明文。是被告以外之人於警詢中所為之陳述，
    屬傳聞證據，本無證據能力，必具備「可信性」及「必要性
    」二要件，始例外得適用上開第159 條之2 規定，認有證據
    能力，而得採為證據。
  (一)證人王義賢、楊明月於警詢中之陳述，係屬被告以外之人於
    審判外之陳述，其等嗣均已於本院審理中到庭作證，且其審
    判中之證述，與其警詢中所述之情節，並無明顯不符之處，
    參照上開說明，其等警詢中之陳述已無作為證據之必要，故
    無證據能力。
  (二)證人即共同被告林寶、洪瑞虎、謝慧敏於警詢中之陳述，就
    關於被告謝貴來部分；證人即共同被告林寶、洪瑞虎、謝貴
    來於警詢中之陳述，就關於被告謝慧敏部分，亦屬被告以外
    之人於審判外之陳述，惟證人林寶、洪瑞虎、謝慧敏、謝貴
    來均已於本院審理中到庭證述，其等審判中陳述與警詢中陳
    述不符之處，審酌林寶、洪瑞虎、謝慧敏、謝貴來之警詢陳
    述，係在記憶猶新之情況下作成，客觀上較無與被告謝貴來
    、謝慧敏勾串、刻意迴護等情事，與事實應較相近，其陳述
    自具有較可信之情況，且為證明被告謝貴來、謝慧敏上開賄
    選犯行所必要者，依前開規定，應有證據能力；至其證據價
    值，仍應由本院綜合卷證資料判斷之。
二、次按被告以外之人於偵查中向檢察官所為陳述，除顯有不可
    信之情況者外，得為證據，刑事訴訟法第159 條之1 第2 項
    定有明文。此因現階段刑事訴訟法規定檢察官代表國家偵查
    犯罪、實施公訴，依法其有訊問被告、證人及鑑定人之權，
    證人、鑑定人且須具結，而實務運作時，檢察官偵查中向被
    告以外之人所取得之陳述，原則上均能遵守法律規定，不致
    違法取供，其可信度極高。職是，被告以外之人前於偵查中
    具結所為證述，除反對該項供述得具有證據能力之一方，已
    釋明「顯有不可信之情況」之理由外，不宜遽指該偵查中之
    陳述不具證據能力。查證人王義賢、楊明月；證人即共同被
    告林寶、洪瑞虎於偵查中具結向檢察官所為之證述，均未曾
    提及檢察官在偵查中有不法取供情事，亦查無證據顯示其等
    供述有何顯不可信之情況，依前開規定，該等證人之偵查中
    證詞，自均具有證據能力。
三、按被告以外之人於審判外之陳述，雖不符刑事訴訟法第159
    條之1 至第159 條之4 之規定，而經當事人於審判程序同意
    作為證據，法院審酌該言詞陳述或書面陳述作成時之情況，
    認為適當者，亦得為證據；當事人、代理人或辯護人於法院
    調查證據時，知有第159 條第1 項不得為證據之情形，而未
    於言詞辯論終結前聲明異議者，視為有前項之同意，刑事訴
    訟法第159 條之5 定有明文。除上開證據外，本判決所引用
    具傳聞性質之各項證據資料，其中關於證人王義明、巴光進
    、賴桂香、唐榮賢、蔡婉娟、巴步發妹、胡美貞、李亮縈、
    陳復強、劉明祥等人於警詢、偵查中所為陳述，被告謝貴來
    、謝慧敏及其辯護人雖一度否認其證據能力，惟嗣已於本院
    審理中表示不爭執其證據能力，僅爭執其證據價值（本院卷
    第228 頁），又其餘證據資料業經本院於審判期日依法踐行
    調查證據程序，檢察官、被告及辯護人就上開證據之證據能
    力均未爭執，於言詞辯論終結前亦未聲明異議，復查無依法
    應排除證據能力之情形，依上開規定，應有證據能力。
貳、認定事實依據之證據及理由
一、訊據被告林寶、洪瑞虎均坦承上開交付不正利益之賄選犯行
    ；訊據被告謝貴來、謝慧敏固供承有於上開時、地前往參加
    餐會，宴席間謝貴來確有上台發言、逐桌敬酒，請求與宴者
    支持投其1 票，席畢並由謝慧敏支付該次餐會之餐費3,500
    元等情，然均矢口否認有何交付不正利益之賄選犯行，被告
    謝貴來辯稱：該次餐會係由林寶與王義賢聯絡籌畫，伊係由
    林寶告知才參加該餐會，目的僅在認識、拜訪原住民朋友，
    伊於餐會演說、敬酒後即先行離席，事後才知悉餐費係由謝
    慧敏支付，伊沒有藉由該餐會賄選之意思云云。被告謝慧敏
    則辯稱：當天伊只是開車載謝貴來、林寶、洪瑞虎等人過去
    該處，不知道是要去餐會，又伊並未進入餐會會場，事後因
    伊是晚輩，就幫大家結帳付款，伊僅是單純付款，並無替謝
    貴來賄選之意思云云。惟查：
  (一)被告謝貴來係改制前高雄縣第16屆縣議員，並登記為合併改
    制後高雄市第1 屆市議員選舉第14選舉區（山地原住民）之
    候選人，該次選舉之投票日為99年11月27日；又被告謝慧敏
    為謝貴來之女兒，林寶、洪瑞虎分別為謝貴來競選團隊之岡
    山鎮後援會執行長、顧問等事實，業據被告謝貴來、謝慧敏
    、林寶、洪瑞虎供明在卷，並有高雄市選舉委員會100 年3
    月15日高市選一字第1000000529號函暨所附選舉公報在卷可
    稽（本院卷第83、84頁）。而王義賢、王義明、巴光進、賴
    桂香、唐榮賢、蔡婉娟、巴步發妹、胡美貞、陳復強均係設
    籍於高雄市鼓山區；李亮縈、劉明祥則係設籍於高雄市六龜
    區，為合併後高雄市第1 屆市議員選舉第14選舉區（居住桃
    源區、六龜區、美濃區、阿蓮區、田寮區、岡山區、燕巢區
    、橋頭區、鼓山區、鹽埕區、前金區、新興區之山地原住民
    ）具有投票權之人，亦有上開高雄市選舉委員會函所附之選
    舉人名冊及戶役政個人基本資料查詢結果在卷可稽（本院卷
    第87至92頁、第42至53頁），此部分之事實，堪可認定。
  (二)又本次選舉為因應縣市合併後選舉區擴大，期能提高市議員
    候選人謝貴來在高雄市區之知名度，得以順利當選，被告林
    寶、洪瑞虎遂籌畫於上開時、地舉辦餐會，由林寶聯絡有投
    票權之選民王義賢代為訂席，並代為邀集其他有投票權之選
    民王義明、巴光進、賴桂香、唐榮賢、蔡婉娟、巴步發妹、
    胡美貞、李亮縈、陳復強、劉明祥等人到場免費享用餐點、
    飲料及歌唱娛樂，且謝貴來於該次餐宴中確到場尋求投票支
    持，發表演說、逐桌敬酒，並由謝慧敏支付該次餐會之全部
    款項等情，業據被告林寶於警詢、偵查中供承：伊拜託王義
    賢召集在高雄市區有投票權之山地原住民選民舉辦聚餐，目
    的係為介紹謝貴來與高雄市都會區之山地原住民選民認識，
    餐會地點則由王義賢決定後代為訂席，王義賢有告訴伊說要
    場地費，伊轉知由謝貴來去處理費用；謝貴來在餐會上有向
    選民發表政見、尋求支持，伊亦有向選民拜託投票支持謝貴
    來等語（警A1卷第9 頁、偵B2卷第52頁）；被告洪瑞虎於警
    詢、偵查中供承：餐會係林寶與王義賢聯絡，說要介紹高雄
    市區之原住民選民給謝貴來認識，即由謝慧敏開車搭載謝貴
    來、伊及林寶前往參加；謝貴來在餐會上有發表政見，承諾
    如當選將在鼓山區成立市議員服務處，並有向選民敬酒、拜
    託支持，伊亦有向在場選民請求投票支持謝貴來，該次餐費
    由謝貴來之女兒謝慧敏買單等語在卷（警A1卷第4 至5 頁、
    偵B2卷第53頁），足徵被告林寶、洪瑞虎於偵查中，即已自
    白其等共同舉辦餐會，以免費招待設籍於該選舉區內有投票
    權之選民飲宴，要約請託該等選民投票予謝貴來之事實。且
    核與證人王義賢於偵查及本院審理中證述：99年11月10日晚
    上在「瑞源度小月卡拉OK」之餐會，係林寶叫伊去訂席，林
    寶說謝貴來要參選議員，要租場地辦說明會及聚餐，費用是
    謝貴來要支付，並請伊代為邀集有投票權之原住民選民前來
    參加聚餐；當天有點酒菜、飲料，大家也有唱歌，謝貴來並
    有向大家敬酒、請求投票支持等情相符（偵B1卷第135 至13
    8 頁、偵B2卷第44至46頁、本院卷第180 至184 頁），並經
    證人即有投票權人王義明、巴光進、賴桂香、唐榮賢、蔡婉
    娟、巴步發妹、胡美貞、陳復強、李亮縈、劉明祥分別於警
    詢及偵查中證稱：伊等確有應邀於99年11月10日晚間8 時許
    ，前往「瑞源度小月卡拉OK」參加餐會，並免費享用餐點、
    飲料，候選人謝貴來及其幕僚有到場，請求與會者投票支持
    等語明確（見其等警詢、偵查筆錄，爰不逐一論列頁碼），
    此外，並有蒐證照片111 張附卷可資佐證（警A1卷第121 至
    130 頁）。足證被告林寶、洪瑞虎上開自白與事實相符，均
    堪採憑。
  (三)而99年11月10日晚間在高雄市○○區○○路39號「瑞源度小
    月卡拉OK」舉辦餐會之緣由及聯繫洽訂過程，業據證人王義
    賢於偵查及本院審理中證述：林寶說因為謝貴來要參選議員
    ，需要租場地辦說明會及聚餐，故請伊代為訂桌，費用則由
    謝貴來支付，並請伊代為邀集有投票權之山地原住民前來參
    加聚餐；伊選好地點後，於聚餐前幾天即通知林寶，與林寶
    約好；因伊與「瑞源度小月卡拉OK」負責人楊明月認識，故
    選在該處舉辦，伊請伊前女友葉美麗幫忙訂位時，要以伊之
    名義訂位等語明確（偵B1卷第137 頁、本院卷第180 頁反面
    至第181 頁、第184 頁），核與證人即「瑞源度小月卡拉OK
    」負責人楊明月於本院審理中證稱：本次餐會是於聚餐之前
    二、三天訂席，是要吃晚餐，當時是一位伊不知道名字的小
    姐向伊訂桌，她說約10幾人，如果到場人多，再機動移動桌
    子等情相符（本院卷第204 頁），且與被告謝貴來於本院審
    理中供承：伊曾擔任改制前高雄縣第16屆議員，此次伊參選
    縣市合併後之市議員選舉，選舉區擴大，伊對於高雄市區之
    原住民均不熟悉，故伊向林寶表示想認識高雄市都會區之原
    住民朋友，伊認為如此對選舉會有幫助，時間由林寶安排，
    地點則由林寶與王義賢聯絡後決定等語（本院卷第163 頁反
    面、第16 5頁）；及證人即共同被告林寶於本院審理中證稱
    ：因伊等在高雄市區沒有熟人，故伊委託王義賢找有投票權
    的原住民，請他們支持謝貴來，王義賢找好有投票權之原住
    民選民後，於案發2 天前即以電話通知伊，伊再聯繫謝貴來
    一同前往參加等語（本院卷第172 頁反面），足證本次餐會
    係為因應縣市合併後選舉區擴大，為期能提高謝貴來在高雄
    市區之知名度，得以順利當選，而由被告謝貴來授意其競選
    團隊成員林寶等聯絡辦理，至為明確。被告謝貴來雖辯稱：
    當初伊僅單純要辦問政說明會，伊當天到場才知道地點選在
    「瑞源度小月卡拉OK」辦餐會云云，惟證人王義賢已明確證
    稱：伊係依林寶指示代為訂桌，要辦聚餐及說明會，伊選好
    地點後，於聚餐前幾天即通知林寶，伊有告訴林寶約找20、
    30個人，且說要與原住民聚餐；伊有向選民說本次舉餐是免
    費的，因為假使只說政見發表，可能有人就不想要去，又聚
    餐時間約晚上8 點到8 點半左右係因下班時刻，並無刻意迴
    避用餐時間等語明確（偵B1卷第137 頁、本院卷第181 頁、
    第183 頁），且該次餐會係以具有投票權之原住民選民為對
    象，非受邀之原住民選民均無從進入會場，會遭阻拒於該店
    外等情，復據證人王義賢於本院審理中證述屬實（本院卷第
    183 頁反面至184 頁），並有卷附蒐證照片在卷可稽（見警
    A1卷第127 頁左上角照片，警方人員欲進入該店蒐證時遭王
    義賢攔阻）。顯見該等餐會僅邀請特定對象，並非公開，與
    一般任何人均可自由參加之問政說明會，性質迥異；況被告
    謝貴來、林寶等人抵達現場時，並未向王義賢提出異議，亦
    未離開現場，反而立即隨同在場等候之王義賢進入餐會會場
    ，並與在場之原住民選民均有談話、敬酒等互動，此觀之卷
    附蒐證照片甚明（警A1卷第121 頁反面、第122 頁反面、第
    123 頁），足證其上開辯解，洵屬無據，自無可採；證人王
    義賢前開證述，與事實相符，應堪採信。是被告謝貴來等人
    於上開時、地邀集有投票權人王義賢、王義明、巴光進、賴
    桂香、唐榮賢、蔡婉娟、巴步發妹、胡美貞、陳復強、李亮
    縈、劉明祥宴飲之主要目的，即在以舉辦餐會、招待該等有
    投票權人享用免費餐飲之方式，為被告謝貴來登記參選之本
    次市議員選舉（投票日為99年11月27日）爭取投票支持、拉
    抬聲勢之事實，已堪認定。
  (四)又本次餐宴內容有小菜、熱炒菜餚、飯麵、湯、飲料、保力
    達、啤酒等物，餐會費用共計3,500 元，係由謝慧敏以現金
    支付等情，業據證人「瑞源度小月卡拉OK」負責人楊明月於
    偵查及本院審理中證述明確（本院卷第205 頁反面），並有
    菜單暨消費明細、收支簿各1 份在卷可稽（警A1卷第143 、
    144 頁）。被告謝貴來、謝慧敏固不否認係該次餐會費用3,
    500 元係由謝慧敏以現金支付，然被告謝貴來辯稱：伊在餐
    會中途先行離席，事後才知道餐會費用由謝慧敏支付；被告
    謝慧敏辯稱：伊係在外面等候，並未入內參加餐會，但因伊
    是晚輩，最後替大家結帳，伊只是單純付款，沒有賄選之意
    思云云。證人即共同被告謝貴來於本院審理中證稱：競選期
    間，謝慧敏會駕車載送伊；99年11月10日在「瑞源度小月卡
    拉OK」舉辦之餐會，亦係伊等在洪瑞虎家中集合後由謝慧敏
    開車載送前往；當日伊與參加餐會之原住民是第一次見面，
    伊係為了選舉而想認識他們，謝慧敏也知道當日伊拜訪原住
    民之目的是為了選舉，因當時正值選舉期間，伊又是候選人
    ，拜訪原住民朋友當然是為了拜票等語（本院卷第166 頁反
    面至第168 頁），顯見被告謝慧敏於謝貴來競選期間負責開
    車載送謝貴來，且對於99年11月10日開車載送被告謝貴來等
    人前往「瑞源度小月卡拉OK」參加聚會之目的，即係為了選
    舉、拜票，均知之甚詳。又該次餐會進行期間，被告謝慧敏
    起初固係在車旁等候，惟嗣與先行離席返回車上之被告謝貴
    來、洪瑞虎交談後，即與洪瑞虎自車上搬運競選文宣、物品
    ，並進入餐會現場發送，且亦有向在場有投票權人敬酒致意
    之舉動，此觀之卷附蒐證照片甚明（警A1卷第124 頁反面、
    第125 頁），足證被告謝慧敏對於該餐會進行之實際階段情
    形，均能知悉、掌握而適時參與，並非僅在場外等候。再被
    告謝慧敏已自承其當時並無工作，經濟來源大部分係來自父
    母給予之零用錢等情（本院卷第170 頁），然其結帳支付該
    次餐費時，並未核對、計算菜單內容與實際消費金額是否相
    符，且係依被告洪瑞虎之指示付款，復據其自承不諱（本院
    卷第171 頁），倘該次餐會與其毫無關連，衡情其當時經濟
    狀況不佳，豈會搶先結帳，又焉有對於該等消費帳款未予核
    對、計算金額，即逕予付款之理？顯與一般付款常情有悖。
    參以被告謝貴來中途離席返回被告謝慧敏等候之車旁時，2
    人確有交談等情，復如上述，足證被告謝慧敏上開付款係基
    於被告謝貴來之授意及提供資金來源之事實，堪予認定。益
    證證人王義賢前開證述：林寶請伊代為訂席時，有告知本次
    餐會費用係由謝貴來支付等語，洵屬有據，堪予採信。被告
    謝慧敏既已明確知悉被告謝貴來等舉辦上開餐會之目的，係
    在尋求有投票權之選民投票支持謝貴來，仍負責載送謝貴來
    、林寶、洪瑞虎等人前往餐會會場，並於餐會進行中到場發
    送競選文宣物品、向選民敬酒致意，復依謝貴來提供之資金
    支付該次餐會之全部款項，足見被告謝慧敏與被告謝貴來等
    人均有共同犯意聯絡，已甚顯明。是其等前開辯解：僅單純
    付款，沒有賄選之犯意云云，均無可採。
  (五)被告客觀上交付宴飲之不正利益，以全部餐費3,500 元、與
    會者共20人計算（有投票權人王義賢等共11人，本案被告共
    5 人，另無投票權之與會者丘潘玉珍、陳牛復興、陳復美、
    胡光輝4 人），平均交付每位參加餐會之有投票權人175 元
    免費宴飲之不正利益。佐以被告謝貴來曾擔任改制前高雄縣
    議員，且登記為本次縣市合併後之市議員選舉候選人，對本
    次競選期間之選民結構、支持動態與往常相差甚鉅，知之甚
    詳，則被告謝貴來、謝慧敏、林寶、洪瑞虎等舉辦本件餐會
    之目的既在為候選人謝貴來拉票、尋求投票支持，業經認定
    如前，其等主觀上自具有行賄之犯意；又上開餐會舉辦之日
    期（99年11月10日），距離投票日（99年11月27日）近在咫
    尺，且被告林寶於委請王義賢代訂宴席時，已有交代要避開
    餐廳等高消費場所，亦據證人王義賢、被告林寶證陳一致在
    卷（本院卷第181 頁、第174 頁），益證被告等確知上開餐
    會因接近選舉投票之敏感時刻，而故予迴避，再該次餐會僅
    受邀之有投票權原住民選民始得參加，其餘未受邀之閒雜人
    等均不得進入，且餐會中被告謝貴來、林寶、洪瑞虎、謝慧
    敏等先後到場向在場之有投票權人敬酒致意，請求投票支持
    謝貴來競選議員等節，均如前述，足證被告謝貴來、謝慧敏
    、林寶、洪瑞虎利用該次聯誼餐會，藉以對合併後高雄市第
    1 屆市議員選舉第14選區之有投票權人交付客觀上價值約17
    5 元免費宴飲之不正利益，進而約定為投票權一定之行使即
    投票予候選人謝貴來，堪認此等餐會利益與其約使有投票權
    人為投票權一定之行使，二者間具有對價關係之事實，至為
    明灼。
  (六)被告謝貴來之辯護人雖以：依卷附通聯紀錄所示，均係被告
    林寶與王義賢聯絡辦理上開餐會，足見被告謝貴來並無參與
    上開賄選犯行等語，替被告謝貴來辯護。惟上開賄選餐會係
    被告林寶基於被告謝貴來之指示及授意而予辦理，業經認定
    如前，縱被告謝貴來未實際參與該等洽談、聯絡訂席過程，
    而推由被告林寶與王義賢聯絡辦理，要不影響被告謝貴來基
    於共同犯意聯絡而為上開賄選犯行之罪責，是卷附通聯紀錄
    無從據為被告謝貴來有利之認定，辯護人上開主張，即不可
    採。至上開餐會中雖有不具投票權人丘潘玉珍、陳牛復興、
    陳復美、胡光輝參加，惟其4 人亦為原住民，且係被告謝貴
    來等基於本次選舉區擴大，為求增加人脈、提高候選人謝貴
    來在高雄市區之知名度，而由王義賢代為一併邀集參加，該
    等不具投票權人之人數甚少，衡情尚未逸脫該次餐會係以邀
    集有投票權人而免費招待宴飲之賄選目的，此部分亦無從資
    為被告等有利之認定。
  (七)綜上所述，被告謝貴來、謝慧敏前開所辯，要屬避就卸責之
    詞，均無可採。事證明確，被告謝貴來、謝慧敏、林寶、洪
    瑞虎前開共同交付不正利益之賄選犯行，均堪認定。
二、論罪科刑：
  (一)按公職人員選舉罷免法第99條第1 項之賄選罪係以對於有投
    票權之人，行求期約或交付賄賂或其他不正利益，而約其不
    行使投票權或為一定之行使為構成要件。亦即須視行為人主
    觀上是否具有行賄之犯意，而約使有投票權人為投票權一定
    之行使或不行使；客觀上行為人所行求期約或交付之賄賂或
    不正利益是否可認係約使投票權人為投票權之一定行使或不
    行使之對價；以及所行求、期約、交付之對象是否為有投票
    權人而定。上開對價關係，在於行賄者之一方，係認知其所
    行求、期約或交付之意思表示，乃為約使有投票權人為投票
    權一定之行使或不行使；在受賄者之一方，亦應認知行賄者
    對其所行求、期約或交付之意思表示，乃為約使其為投票權
    一定之行使或不行使。且對有投票權人交付之財物或不正利
    益，並不以金錢之多寡為絕對標準，而應綜合社會價值觀念
    、授受雙方之認知及其他客觀情事而為判斷（最高法院92年
    臺上字第893 號判例意旨參照）。又按民主程序乃透過選舉
    機制予以展現，而選舉基本原則與代議士民主有極其密切的
    關係。我國憲法第129 條規定，各種選舉除憲法別有規定外
    ，以普通、平等、直接及無記名投票之方法行之。其中「無
    記名投票」即在闡明行使選舉權應遵守秘密投票原則而為之
    ，一方面保障選舉人之秘密選舉自由及自主投票之權利，他
    方面則係保障社會公義，促成選舉結果之正確，不允許個人
    任意放棄選舉秘密。故在秘密投票之制度下，吾人當無可能
    於選舉過程中、或選舉後針對個別選舉人之投票情形詳予調
    查、獲悉他人投票之內容。職是之故，公職人員選舉罷免法
    第99條規定目的即為確保選舉人不受其他因素介入影響其選
    舉自由意志，核其性質，要屬「抽象危險犯」之規範，其犯
    罪成立與否，當不待現實危害之發生，法院應詳就行為人之
    主觀犯意及共犯犯意聯絡等心理狀態、行為時之客觀情事，
    本於邏輯推理為綜合判斷，且須異時異地，衡以社會常情及
    經驗法則作為論斷之基礎，苟認為行為人所為對選舉人秘密
    投票暨國家正當選舉程序法益有侵害之危險者，即可認為犯
    罪，斷非以該等財物或不正利益之交付，必須足以動搖或影
    響有投票權人之投票意向，亦或收受者確已承諾或進而為一
    定投票權之行使為其判斷標準。
  (二)次按公職人員選舉罷免法第99條第1 項投票行賄罪之客體有
    二種，一為賄賂，一為不正利益。所謂「賄賂」係指金錢或
    得以金錢計算之財物；「不正利益」則指賄賂以外，足以供
    人需要或滿足人之慾望，一切有形無形之利益而言（最高法
    院93年臺上字第3355號判決採同一見解）；而該條所定「行
    求」，係指行賄人自行向對方提出賄賂或不正利益，以備交
    付，只以行賄者一方之意思表示為已足，不以受賄者之允諾
    為必要；至所謂「期約」，係指行賄者與受賄者雙方就期望
    而為約定於一定期間內交付賄賂或利益，乃雙方意思已合致
    而尚待交付；「交付」，係指行賄者事實上將賄賂或不正利
    益交付受賄者收受之行為。而公職人員選舉罷免法之投票行
    賄罪，以對於有投票權之人，行求、期約或交付賄賂或其他
    不正利益，而約其不行使投票權或為一定之行使者為構成要
    件，其行求、期約、交付行為，係屬階段行為；交付賄賂階
    段，除行賄者有實行交付賄賂行為外，因對收受賄賂者，刑
    法第143 條有投票受賄罪之處罰規定，二者乃必要共犯中之
    對向犯，以二個以上之行為者，彼此相互對立之意思經合致
    而成立犯罪，雖不以收受者確已承諾，或進而為一定投票權
    之行使為必要，仍須於行賄人交付賄賂或其他不正利益時，
    受交付者對其交付之目的已然認識而予收受，行賄者交付賄
    賂或其他不正利益之犯行始克成立，申言之，有投票權之人
    就行賄者所交付賄賂或不正利益之目的有無認識，是否基於
    受賄之意思而收受賄賂或不正利益，乃關乎投票受賄罪之犯
    罪構成要件是否該當（最高法院94年度臺上3819號、98年度
    臺上2263號判決意旨參照）。
  (三)被告謝貴來、謝慧敏、林寶、洪瑞虎等為使市議員候選人謝
    貴來能順利當選連任，以謝貴來競選團隊舉辦餐會活動之名
    義，對於有投票權人，交付免費飲宴招待之不正利益，進而
    約其投票權為一定之行使，核其所為，係犯公職人員選舉罷
    免法第99條第1 項之對於有投票權之人交付不正利益而約其
    為投票權一定之行使罪；公訴人誤認係犯同條項之投票交付
    「賄賂」罪，容有未洽，應予敘明。被告謝貴來、謝慧敏、
    林寶、洪瑞虎4 人間就上開犯行，有犯意聯絡及行為分擔，
    均應論以共同正犯。又被告4 人於上開時、地舉辦餐會，對
    於有投票權之王義賢等11人提供免費宴飲招待而交付該等不
    正利益，進而約其等為投票權一定之行使，乃為達影響選舉
    結果之同一目的所為之1 次賄選行為，僅侵害單一之國家法
    益，係屬單純一罪。又被告林寶、洪瑞虎已於偵查中自白其
    上開投票交付不正利益之犯行，業如前述（見理由欄一、(二)
    ），爰依公職人員選舉罷免法第99條之1 第5 項前段規定，
    均予減輕其刑。至被告林寶、洪瑞虎雖自白各自之賄選犯行
    ，惟其2 人於警詢、偵查及本院審理中均未供述或證述候選
    人謝貴來有何共同參與上開賄選犯行（見其等警詢、偵查及
    本院審判筆錄），故本案候選人謝貴來之查獲，與其等之供
    述並無關連，自無適用同法第99條後段規定予以減輕或免除
    其刑之餘地，附此敘明。
  (四)審酌選舉乃民主政治之重要表徵，選民能否依據候選人之品
    行、學識、才能、政見等資料而選賢與能，攸關一國政治之
    良窳甚鉅，而賄選足以破壞候選人間之公平競爭，更為敗壞
    選風之主要根源，故世界各民主法治國家莫不懸為厲禁，全
    力遏止賄選犯行。被告謝貴來為圖使自己順利當選，不思以
    合法方式從事競選行為，竟與被告謝慧敏、林寶、洪瑞虎共
    同謀議以免費招待選民享用餐飲之方式，從事賄選行為，企
    圖影響選舉之公平，嚴重侵蝕民主政治之機能，危害選舉制
    度之公正性，惟念被告林寶、洪瑞虎犯後已坦承犯行、被告
    謝貴來、謝慧敏則否認犯行之犯後態度，而被告謝貴來犯本
    案時係現任議員之身分，又係本次選舉之候選人，實係本次
    餐會之主辦人暨出資者，犯罪情節較重，被告林寶、洪瑞虎
    雖均擔任謝貴來競選團隊之要職，負責競選活動之籌畫、聯
    繫及執行，被告謝慧敏則係謝貴來之女兒，亦負責開車接送
    謝貴來而參與其競選活動，然被告謝慧敏、林寶、洪瑞虎之
    犯罪動機、目的僅在助選，情節較輕，及其等均為原住民之
    思考模式、生活狀況、智識程度等其他一切情狀，認檢察官
    就被告謝慧敏部分求處與謝貴來相同之有期徒刑3 年4 月、
    被告林寶、洪瑞虎部分各求處有期徒刑1 年10月，稍嫌過重
    ，本院認應分別量處如主文所示之刑，並依公職人員選舉罷
    免法第113 條第3 項及刑法第37條第2 項規定，就被告謝貴
    來部分宣告褫奪公權5 年；就被告謝慧敏、林寶、洪瑞虎部
    分各宣告褫奪公權3 年。再被告林寶、洪瑞虎前均未曾受有
    期徒刑以上刑之宣告，有臺灣高等法院被告前案紀錄表可憑
    ，本次一時失慮而觸犯刑典，經此偵、審程序及科刑，應已
    足資警惕，諒無再犯之虞，本院認對其2 人所宣告之刑均以
    暫不執行為適當，爰併予宣告緩刑5 年，以啟自新；復參酌
    其2 人上開犯罪情節，認尚無依刑法第74條第2 項對其等緩
    刑宣告課予條件之必要，附此敘明。
  (五)扣案之消費菜單1 張、收支簿1 本，分別係楊明月用以紀錄
    被告等本案之點餐內容及其店內營收狀況之物，惟均非被告
    所有；至警方於99年11月16日在高雄市○○區○○路60 號7
    樓丘潘玉珍住處扣得之謝貴來競選帽子28個、競選文宣1 幅
    、競選原子筆13枝等物，亦均查無證據證明與本件賄選犯行
    有關，爰均不予宣告沒收，附此敘明。
、無罪部分
一、公訴意旨略以：被告鄭健民擔任謝貴來競選總部岡山後援會
    之總幹事，為求謝貴來能順利當選，亦有與被告謝貴來、謝
    慧敏、林寶、洪瑞虎等人共同基於上開賄選之犯意聯絡，共
    同舉辦前開99年11月10日20時許在「瑞源度小月卡拉OK」之
    餐會，並於席間逐一向在場之有選舉權人敬酒致意、發放競
    選文宣、帽子，請求在場選民投票支持候選人謝貴來，並由
    謝貴來競選團隊支付餐會費用之方式，對於有投票權人交付
    免費飲宴之不正利益，而約其投票權為一定行使。因認被告
    鄭健民亦涉有公職人員選舉罷免法第99條第1 項之對於有投
    票權人交付不正利益（起訴書誤載為交付「賄賂」，應予更
    正）罪嫌。
二、按犯罪事實應依證據認定之，無證據不得認定犯罪事實；不
    能證明被告犯罪者，應諭知無罪之判決，刑事訴訟法第154
    條第2 項、第301 條第1 項分別定有明文。又認定不利於被
    告之事實，須依積極證據，苟積極證據不足為不利於被告事
    實之認定時，即應為有利於被告之認定，更不必有何有利之
    證據。事實之認定，應憑證據，如未能發現相當證據，或證
    據不足以證明，自不能以推測或擬制之方法，以為裁判基礎
    。而認定犯罪事實所憑之證據，雖不以直接證據為限，間接
    證據亦包括在內；然而無論直接或間接證據，其為訴訟上之
    證明，須於通常一般之人均不致有所懷疑，而得確信其為真
    實之程度者，始得據為有罪之認定，倘其證明尚未達到此一
    程度，而有合理之懷疑存在時，即應為無罪之判決（最高法
    院30年上字第816 號、40年臺上字第86號、76年臺上字第49
    86號判例參照）。
三、公訴人認被告鄭健民涉有上開罪嫌，無非以證人即共同被告
    謝貴來、謝慧敏、林寶、洪瑞虎之證詞，證人楊明月、王義
    賢、王義明、巴光進、賴桂香、唐榮賢、蔡婉娟、巴步發妹
    、胡美貞、李亮縈、陳復強、劉明祥之證詞，扣案帳單影本
    、收入明細影本，及被告鄭健民之供述，資為其論據。訊之
    被告鄭健民堅詞否認有何公訴人所指之賄選犯行，辯稱：當
    日係林寶約伊陪同拜訪原住民選民，伊即與謝貴來、林寶、
    洪瑞虎一同搭乘由謝慧敏駕駛之車輛前往，事前伊對於要舉
    辦餐會並不知悉，也未參與餐會之籌畫、聯絡事宜，伊並無
    與謝貴來等人共同賄選之犯行等語。
四、經查：
  (一)被告鄭健民於此次競選期間係擔任被告謝貴來岡山後援會之
    總幹事，且確有於99年11月10日與被告謝貴來、林寶、洪瑞
    虎搭乘被告謝慧敏駕駛之車輛，一同前往上址「瑞源度小月
    卡拉OK」參加餐會等情，固據其供承不諱，惟被告鄭健民平
    日另有正職（見警A1卷第6 頁職業欄），當天係應林寶之邀
    而共同前往「瑞源度小月卡拉OK」參加餐會，並未參與本次
    餐會之事前安排等情，業據證人即共同被告林寶於本院審理
    中證稱：鄭健民平常有在上班，平時偶爾過來謝貴來競選團
    隊幫忙，時間不定；99年11月10日下午剛好鄭健民打電話給
    伊，伊就請鄭健民陪同伊等過去「瑞源度小月卡拉OK」，但
    鄭健民不知道伊等有安排說明會、聚餐，伊等並無事先邀約
    鄭健民等語明確（本院卷第172 、173 、175 頁），核與證
    人即共同被告謝貴來於本院審理中證述：伊等要去哪裡，就
    叫鄭健民陪同伊等過去，但鄭健民均未參與行程之安排等情
    相符（本院卷第168 頁反面）。又上開餐會時間、地點之決
    定及洽訂餐席之經過，均係由被告林寶與王義賢聯絡，已如
    前述，被告鄭健民既均未參與該次餐會之事前聯繫、籌畫之
    相關過程，則其對於被告謝貴來等舉辦上開餐會之目的係在
    賄選乙節是否知悉，已非無疑。
  (二)又被告鄭健民於上開餐會期間，並無任何請求發言請求在場
    選民支持被告謝貴來之舉動，業據證人王義賢於偵查、本院
    審理中證稱：伊是當天見面才認識鄭健民，當日鄭健民在現
    場沒有什麼舉動，只有坐著等語明確（本院卷第182 頁），
    核與證人即共同被告林寶於本院審理時具結證稱：伊均未看
    見鄭健民在場有站起來說要支持謝貴來之舉動，當天餐會現
    場只有謝貴來、洪瑞虎與伊曾上台發言請求投票支持謝貴來
    等語（本院卷第176 頁）；證人即共同被告謝貴來於本院審
    理中證述：伊沒有注意鄭健民在現場有做什麼事情，應該沒
    有做什麼事情等語相符（本院卷第165 頁），且觀之卷附蒐
    證照片，雖可清楚看出被告謝貴來、林寶、洪瑞虎、謝慧敏
    等人先後向在場有投票權人敬酒致意、分送競選文宣、結帳
    付款、與選民握手致意等尋求投票支持之行為（警A1卷第12
    1 至127 頁），然均未見被告鄭健民有何站立發言、向選民
    敬酒致意、發送競選文宣物品之舉動。是依證人前開證述及
    蒐證照片所示，均僅能證明被告鄭健民有在場參加餐會之事
    實，惟不能證明被告鄭健民有何行求、期約，或交付免費宴
    飲之不正利益予上開有投票權人，而約其等投票權為一定行
    使即投票予市議員候選人謝貴來之積極行為，故要難僅憑上
    開餐會鄭健民單純在場乙節，遽認其與被告謝貴來等人有何
    共同舉辦上開餐會而賄選之犯意聯絡及行為分擔，而遽入被
    告鄭健民於罪。
  (三)綜上所述，依公訴人所舉證據，尚無法證明被告鄭健民有與
    被告謝貴來等人共同為上開交付免費宴飲不正利益之賄選犯
    行，此外，復查無其他積極證據足資證明被告鄭健民有此部
    分之犯行，參照前揭說明，不能證明被告犯罪，依法自應諭
    知其無罪之判決。
據上論斷，應依刑事訴訟法第299 條第1 項前段、第301 條第1
項，公職人員選舉罷免法第99條第1 項、第5 項前段、第113 條
第3 項，刑法第11條、第28條、第37條第2 項、第74條第1 項第
1 款，判決如主文。
本案經檢察官鄭靜筠到庭執行職務。
中    華    民    國   100    年    7     月    12    日
                刑事第十一庭  審判長法  官  李代昌
                                    法  官  林正忠
                                    法  官  林韋岑
以上正本證明與原本無異。
如不服本判決應於收受判決後10日內向本院提出上訴書狀，並應
敘述具體理由。其未敘述上訴理由者，應於上訴期間屆滿後20日
內向本院補提理由書(均須按他造當事人之人數附繕本)「切勿逕
送上級法院」。
中    華    民    國   100    年    7     月    12    日
                                    書記官  黃旭淑
【附錄本判決論罪科刑法條】
公職人員選舉罷免法第99條：
對於有投票權之人，行求期約或交付賄賂或其他不正利益，而約
其不行使投票權或為一定之行使者，處3年以上10年以下有期徒
刑，得併科新臺幣1百萬元以上1千萬元以下罰金。
預備犯前項之罪者，處 1 年以下有期徒刑。
預備或用以行求期約或交付之賄賂，不問屬於犯人與否，沒收之
。
犯第 1 項或第 2 項之罪，於犯罪後六個月內自首者，減輕或免
除其刑；因而查獲候選人為正犯或共犯者，免除其刑。
犯第 1 項或第 2 項之罪，在偵查中自白者，減輕其刑；因而查
獲候選人為正犯或共犯者，減輕或免除其刑。
公職人員選舉罷免法第113條：
犯本章之罪，其他法律有較重處罰之規定者，從其規定。
辦理選舉、罷免事務人員，假借職務上之權力、機會或方法，以
故意犯本章之罪者，加重其刑至二分之一。
犯本章之罪或刑法分則第六章之妨害投票罪，宣告有期徒刑以上
之刑者，並宣告褫奪公權。